【裁判字號】    97,上訴,3141
【裁判日期】    980204
【裁判案由】    強盜
【裁判全文】
臺灣高等法院臺中分院刑事判決        97年度上訴字第3141號
上  訴  人
即  被  告  丙○○
指定辯護人  尤榮福律師
上  訴  人
即  被  告  乙○○
指定辯護人  黃淑雅律師
上列上訴人因強盜案件，不服臺灣南投地方法院97年度訴字第92
7號中華民國97年11月11日第一審判決(起訴案號：臺灣南投地方
法院檢察署97年度偵字第3149號），提起上訴，本院判決如下：
    主    文
原判決撤銷。
丙○○共同犯搶奪罪，累犯，處有期徒刑參年。
乙○○犯強盜罪，處有期徒刑伍年貳月。
    犯罪事實
一、丙○○曾因侵占案件，經臺灣臺中地方法院判處有期徒刑 5
    月、緩刑 3年確定；另因違反麻醉藥品管理條例案件，經臺
    灣臺中地方法院判處有期徒刑 3月確定，前開侵占案件之緩
    刑乃遭撤銷；復因違反肅清煙毒條例及麻醉藥品管理條例案
    件，經臺灣臺中地方法院分別判處3年2月、7 月，定應執行
    刑為有期徒刑3年7月確定，上開三案件，經接續執行後，於
    民國84年 6月21日假釋付保護管束。丙○○於假釋期間再因
    違反肅清煙毒條例案件，經臺灣南投地方法院判處有期徒刑
    3年6月確定，前開假釋因而被撤銷；復因違反肅清煙毒條例
    案件，經臺灣南投地方法院判處有期徒刑3年6月確定；再因
    竊盜及違反麻醉藥品管理條例案件，經臺灣臺中地方法院分
    別判處有期徒刑4月、8月確定，此部分與前開違反肅清煙毒
    條例所判處之有期徒刑3年6月，合併定應執行刑為有期徒刑
    4年3月，上開各案件經接續執行，於90年 4月27日再經假釋
    付保護管束。丙○○於假釋期間復因違反毒品危害防制條例
    案件，經裁定送觀察、勒戒及強制戒治執行完畢，上開假釋
    亦被撤銷，再入監執行殘刑，嗣因中華民國九十六年罪犯減
    刑條例施行，經裁定減刑後，於96年7月16日執行完畢。
二、丙○○與其同居人乙○○僅因缺錢購買毒品，二人竟共同基
    於意圖為自己不法所有而乘人不備搶奪財物之犯意聯絡，於
    97年7月17日5、6時許，由丙○○駕駛車牌RE-1415號自用小
    客車（登記名義人為乙○○），搭載乙○○，在南投縣草屯
    鎮市區尋找搶奪之對象，迄同日 6時10分許，行經南投縣草
    屯鎮○○路，見丁○○獨自騎乘機車並將皮包斜背於右肩，
    遂認有機可乘，丙○○乃駕駛上開自用小客車尾隨機車約50
    0公尺後，在虎山路559號前，慢慢停靠在丁○○之機車旁，
    由乙○○下車佯裝問路，並伺機下手搶奪丁○○之皮包，丙○○則在車上把風接應，丁○○發現情狀有異，欲騎乘機車
    離去，乙○○即乘丁○○轉身不備之際，自背後拉搶丁○○
    之皮包1只〔內有新臺幣（下同）500元紙鈔1張、2,000元紙
    鈔1張、50元紀念紙鈔1張及證件等物品），導致丁○○人車
    倒地、並受有脖子及左手瘀傷、右手關節及左腳關節擦傷等
    傷害（傷害未據丁○○提出告訴）。丁○○倒地後，仍以雙
    手護住皮包，乙○○竟單獨提昇搶奪為強盜之犯意，猛力拉
    扯皮包背帶2、3次，以此強暴之方式，將皮包背帶拉斷，至
    使丁○○不能抗拒，乙○○因而強取皮包得逞，旋即由丙○○駕車搭載乙○○逃離現場。丙○○、乙○○二人將所得財
    物中之2,000元用以購買毒品；500元用以支付加油費用，其
    餘證件及皮包則丟棄。嗣經警據報，循線於同日 9時50分許
    ，在南投縣草屯鎮○○里○○路與慧音巷口查獲丙○○、乙○○，並在乙○○之皮包內扣得上開強盜所得之50元紀念紙
    鈔1張。
三、案經南投縣政府警察局草屯分局報告臺灣南投地方法院檢察
    署檢察官偵查起訴。
    理    由
一、證據能力部分
  (一)證人丁○○之警詢證言固屬被告以外之人於審判外之陳述
      ，然本案當事人於本院調查證據時，就該項證言之證據能
      力並未聲明異議，依刑事訴訟法第159條之5第 2項規定，
      視為有同條第 1項之同意，且本院審酌上開警詢筆錄作成
      時之情況，並無證明力過低或違法取得之情形，且屬證明
      本案犯罪事實所必要，以之為證據，應屬適當，依刑事訴
      訟法第159條之5第 2項規定，有證據能力，自得作為證據
      。
  (二)證人丁○○於偵查中經具結之證言，按卷內資料查無顯不
      可信之情形，依刑事訴訟法第159條之1第 2項規定，亦認
      有證據能力，當得作為證據。
  (三)按被告以外之人於審判外向法官所為之陳述，得為證據。
      被告以外之人於偵查中向檢察官所為之陳述，除顯有不可
      信之情況者外，得為證據。刑事訴訟第159條之1定有明文
      。其立法理由為：「被告以外之人（含共同被告、共犯、
      被害人、證人等）於法官面前所為之陳述（含書面及言詞
      ），因其陳述係在法官面前為之，故不問係其他刑事案件
      之準備程序、審判期日或民事事件或其他訴訟程序之陳述
      ，均係在任意陳述之信用性已受確定保障之情況下所為，
      因此該等陳述應得作為證據」「現階段刑事訴訟法規定檢
      察官代表國家偵查犯罪、實施公訴，依法其有訊問被告、
      證人及鑑定人之權，證人、鑑定人且須具結，而實務運作
      時，偵查中檢察官向被告以外之人所取得之陳述，原則上
      均能遵守法律規定，不致違法取供，其可信性極高，為兼
      顧理論與實務，爰於第二項明定被告以外之人於偵查中向
      檢察官所為陳述，除顯有不可信之情況者外，得為證據」
      。故被告以外之人於審判外向法官所為之陳述；於偵查中
      向檢察官所為無顯不可信之陳述，除陳述當時係因證人、
      鑑定人之身分接受訊問，依法應具結而未具結，依刑事訴
      訟法第158條之3規定，不得作為證據外，均得作為證據，
      例如：陳述當時係該案之被告，因法律並無被告向法官、
      檢察官為陳述應命其具結之規定，則同案或他案被告於其
      所涉案件之偵查、羈押訊問、準備程序、審判期日向檢察
      官、法官所為之陳述，自無需命其具結，當難以該陳述未
      經具結，而否定其依上開法律規定所具有之證據能力。至
      該同案或他案被告如經本案被告聲請詰問、對質時，自應
      令其到場，以證人身分接受詰問、對質，以保障本案被告
      訴訟上之權利，而在該同案或他案以被告身分於偵查、羈
      押訊問、準備程序、審判期日所為之陳述，與本案以證人
      身分之證言，如有相左，則由法院判斷其真偽，此屬證明
      力之問題，尚難執此即認同案或他案被告於本案審判外，
      以被告身分向檢察官、法官所為之陳述，不具證據能力。
      本件共犯乙○○於偵查中以被告身分向檢察官所為之陳述
      ，徵諸卷附資料並無顯不可信之情況，依刑事訴訟法第15
      9條之1第 2項規定，此項陳述，當有證據能力，自得作為
      證據；另其以被告身分向法官所為之陳述，依刑事訴訟法
      第159條之1第 1項規定，亦有證據能力，當得作為證據；
      且被告丙○○之選任辯護人於本院已對共犯乙○○加以詰
      問，則本院採共犯乙○○於檢察官、法官訊問時，以被告
      身分之陳述為證據，當無損被告丙○○在訴訟上之權利。
二、訊據上訴人即被告丙○○、乙○○坦承前揭時地，由被告乙○○下車，拉取被害人丁○○所有皮包，得手後，由被告丙○○駕車載離現場，所得現金用於購買毒品及加油，其餘證
    件及皮包則丟棄等事實，惟被告丙○○矢口否認有何犯行，
    辯稱：被告乙○○係臨時起意之個人行為，伊與被告乙○○
    並無犯意之聯絡，亦無實際參與搶奪之行為云云；被告乙○○則矢口否認所為係強盜犯行，辯稱：案發當時，伊係佯裝
    問路，趁被害人不注意時，徒手搶奪皮包，並無持兇器或以
    腕力壓制被害人而使其喪失行動自由或意思自由，被害人尚
    未達到不能抗拒之程度，僅是皮包背帶因不堪拉扯而斷裂，
    因此搶得皮包，故其行為與強盜罪構成要件有間，應僅構成
    搶奪罪云云。經查：
  (一)上開犯罪事實，業據證人即被害人丁○○證述明確，茲分
      述如下：
    １、於警詢時證述：我在97年7月17日6時10分許，騎機車在
        南投縣草屯鎮○○里○○路 559號前遭一部白色鈴木吉
        普車攔下，車上有2人(駕駛座為男性、副駕駛座為女性
        ），女的先行下車，要向我問路，又說不出口，一直叫
        我等一下，我覺得奇怪要騎機車離開時，突然女的強拉
        我斜背在右肩的皮包，與我發生拉扯，我被她摔倒在地
        ，女的不放手仍拉扯皮包，男的也下車要幫忙女的，剛
        好皮包背帶被拉斷，就被女生搶走，他們立即駕車逃逸
        ，我摔在地上時有受傷，是脖子及左手有瘀傷、右手關
        節擦傷、左腳關節擦傷等語（見警卷第14至17頁）。
    ２、於偵查中結證：案發當日，當時我在停等紅綠燈時，感
        覺有車輛跟蹤我約 500公尺，後來遭一男一女搶劫，男
        的開車，先對我按喇叭，女的下車問路，我看她不對勁
        ，就說趕時間，她就直接將我整個人從機車上拉下來摔
        倒在地，她搶我的皮包，我喊救命，雙方拉扯約 1分鐘
        ，拉了一會兒，男的才下車，當時有路人經過，他下車
        不久後，我的皮包就被女生搶走，男的看見皮包搶到手
        ，就回到車上，然後二個人就開走，當時車子沒有熄火
        ，準備隨時離開等語（見偵查卷第19、20頁）。
    ３、於原審具結證述：乙○○是假裝問路而搶奪我的財物，
        當時我在等轉換綠燈，他們的車緊跟在我機車後面，綠
        燈燈號亮時，照理自小客車的速度應該比我快，但他們
        還是跟在我機車後面，大概跟 500公尺左右，對我鳴喇
        叭，示意要我停車，女的下車問路，我感覺不對，就說
        我趕時間要走，她趁我不注意時，就從我的背後拉我的
        皮包，我因而從機車上摔下來，人車倒地，之後我跟她
        在路邊拉扯皮包約2、3次後，皮包就被她搶走，男生有
        下車，但是因為有路人路過，男生沒有幫女生搶皮包等
        語（見原審卷第162至167頁）。
    ４、觀諸證人丁○○上開證詞，就被告丙○○開自小客車尾
        隨其機車，被告乙○○則以假裝問路為由下手行搶，行
        搶時如何拉扯皮包之過程，及被告丙○○有無下車等細
        節，前後證述大致相符，並無齟齬；且證人丁○○與被
        告二人在案發前素未謀面、亦無夙怨，自無設詞誣陷而
        罹偽證刑責之必要，是證人丁○○上開證詞應符真實可
        信。
  (二)被告乙○○於本院雖以證人身分證述：我有服用安眠藥的
      習慣，當天早上我服用安眠藥及戒斷毒品的藥，因為我吵
      著要出去，丙○○不放心我自己開車出去，所以他替我開
      車，沒有謀議或討論要去行搶，也沒有跟蹤被害人。當時
      我吃了藥，神智不是很清醒，我一直吵鬧，丙○○才慢慢
      開車順便安撫我，並不是在跟蹤被害人，後來我就下車拉
      她的皮包。我自己也不知道有獨自下車，後來清醒後，丙○○告訴我，因為我一直吵著要下車，所以他只好讓我下
      車。我下車後也不知道自己跟被害人講什麼，我就徒手搶
      她的皮包，我也不知道自己為何要這樣做云云（見本院卷
      第103、104頁），惟此與其於警詢、偵查明確供述係因缺
      錢而佯裝問路，趁機行搶等情，顯不相符，核係迴護被告
      丙○○兼為己卸責之詞，難以採信。況被告丙○○、乙○○於警詢、原審羈押訊問時均陳述當時係從草屯要往營盤
      口買毒品，被告乙○○稱要問路，所以下車等語（見警卷
      第9頁、97年度聲羈字第124號卷第6、7、10頁），惟被告
      丙○○、乙○○於原審羈押訊問時另稱：從小就住在草屯
      ；被告丙○○更稱：從虎山路也可以到營盤口，我知道營
      盤口的路怎麼走等語（見97年度聲羈字第124號卷第7、10
      頁），則被告丙○○既知從草屯鎮○○路往南投市○○○○路線，何必停車讓被告乙○○下車問路，顯見被告乙○○下車問路，確係意在伺機行搶，並無所謂神志不清之情
      形，益徵以佯裝問路而趁機搶奪之犯案手法，確在被告丙○○、乙○○共同犯意聯絡之範圍內。被告丙○○雖未下
      手實施，惟既有犯意聯絡且駕車在旁接應而分擔犯行，仍
      應就搶奪之犯罪行為共負其責。是被告丙○○辯稱係乙○○單獨臨時起意，其並無任何犯意聯絡云云；被告乙○○
      辯稱其神志不清，不知所為何事云云，均顯係卸責之詞，
      無可採信。
  (三)此外，並有被害人丁○○領回50元紀念紙鈔之贓物認領保
      管單1紙及現場蒐證照片8幀（包括車牌RE—1415號自用小
      客車照片、贓物照片、丟棄皮包地點照片及上開車輛內所
      查獲之第一級毒品海洛因殘渣袋、塑膠吸管照片）等在卷
      可佐。
  (四)按刑法上之搶奪罪，其為奪取他人所有物雖與強盜罪無殊
      ，但搶奪行為僅指乘人不備或不及抗拒而為奪取者而言，
      如果施用強暴、脅迫，使人不能抗拒而為奪取，即應成立
      強盜之罪；至所謂強暴、脅迫之手段，祇須抑壓被害人之
      抗拒，足以喪失其意思自由為已足，縱令被害人實際並無
      抗拒行為，仍於強盜罪之成立不生影響；且強盜罪之所謂
      「不能抗拒」，係指行為人所為之強暴、脅迫等不法行為
      ，就當時之具體事實，予以客觀之判斷，足使被害人身體
      上或精神上達於不能或顯難抗拒之程度而言（最高法院20
      年非字第 84號判例、20年非字第173號判例、64年台上字
      第1165號判例、92年度台上字第4240號判決要旨、94年度
      台上字第2266號判決要旨參照)。查本件案發時間係97年7
      月17日早上6時10分許，地點在南投縣草屯鎮○○路559號
      前，案發當時屬清晨尚非上班之交通尖峰時段，且僅被害
      人丁○○獨自一人騎乘機車，此由被告乙○○於警詢供稱
      當時四處無人即明（見警卷第3頁)，被告乙○○下車後，
      與被害人交談未幾，見被害人欲離去，雖趁被害人轉身不
      備之際，自背後拉搶斜背之皮包，惟並未得手，且被害人
      因被告乙○○之強力拉扯皮包，導致人車倒地，受有前揭
      之傷害，參諸證人丁○○於原審證述：「（問：騎機車的
      時候，皮包是如何背的？）是斜背的」「（問：案發當時
      ，妳的包包是背在妳的左側還是右側？）包包當時背在我
      的肚子前面」「（問：當時妳如何防護妳的包包？）我當
      時抱住我的包包」「（問、妳的包包材質是皮製的嗎？）
      是的」「（問：妳跌倒在地上時，妳是抱住妳的包包，還
      是拉住妳的包包？）我當時雙手抱住我的包包」「（問：
      在拉扯第一次時，妳有護住妳的皮包嗎？）有的」「（問
      ：妳認為如果妳使盡了全部力量，妳是否能搶贏？）我覺
      得我搶不贏」「（問：為何搶不贏？）因為女的被告身材
      高大」「（問：女生被告搶妳皮包大約多久？）她沒搶多
      久，大概拉扯兩三次，我的皮包就被搶走了」「（問：後
      來是因為包包的帶子斷掉，所以皮包才被搶走？）是的」
      等語（見原審卷第162至167頁），則被告乙○○顯然於搶
      奪未能得手後，明知被害人仍雙手抱住包包，乃立即提昇
      犯意為強盜，施用強拉之強暴手段，且由皮製包包之帶子
      ，竟因被告乙○○拉扯兩三下，即行斷掉，足見被告乙○○用力之猛及強取皮包之意甚堅，在客觀上當已至使被害
      人無法抗拒而強取該皮包，自屬強盜行為無疑，其辯稱僅
      係搶奪，委無可採。又被告丙○○與乙○○僅係基於搶奪
      之犯意聯絡，推由被告乙○○下手實施，其則駕車接應，
      被告乙○○搶奪未能得手，提昇犯意為強盜，應屬個人行
      為，參諸證人丁○○證述：從機車上摔下來之後，到皮包
      背帶斷掉，相差時間沒有很久等語（見原審卷第165頁)，
      則被告丙○○在事情變化之瞬間，是否亦有提昇與被告乙○○共同強盜之犯意，並無任何證據足以證明，自難遽論
      被告丙○○共同強盜之罪責。至被告乙○○和被害人拉扯
      皮包時，固有呼叫被告丙○○幫忙拉皮包，被告丙○○亦
      有下車之舉動，惟被告丙○○辯稱係要勸阻被告乙○○，
      不是上前幫忙，參諸證人丁○○證述：男的被告下車時，
      皮包已經被女的被告搶走了，當時我嚇到了，沒有注意到
      皮包被搶走後，男的被告的反應，男的被告沒有碰觸到我
      身體的任何部位等語（見原審卷第163至165頁），則被告
      丙○○下車是否意在共同強盜，並無證據可證，依罪疑唯
      輕之原則，尚難認定被告丙○○與乙○○間具有強盜之犯
      意聯絡，自不得論處被告丙○○強盜罪刑。
  (五)綜上所述，被告丙○○搶奪；被告乙○○強盜之犯罪事證
      已臻明確，所辯乃畏罪卸責之詞，均無可採信，渠等之犯
      行洵堪認定，皆應依法論罪科刑。
三、核被告丙○○所為，係犯刑法第325條第1項之搶奪罪；被告
    乙○○所為，則犯刑法第328條第1項之強盜罪。公訴意旨誤
    認被告丙○○係犯刑法第328條第1項之強盜罪，起訴法條尚
    有未洽，惟其起訴之基本社會事實同一，爰變更檢察官所引
    應適用之法條。被告丙○○與乙○○就搶奪之行為，有犯意
    聯絡及行為分擔，則被告丙○○自應依刑法28條之規定，論
    以共同正犯。被告丙○○曾因侵占案件，經臺灣臺中地方法
    院判處有期徒刑5月、緩刑3年確定；另因違反麻醉藥品管理
    條例案件，經臺灣臺中地方法院判處有期徒刑 3月確定，前
    開侵占案件之緩刑乃遭撤銷；復因違反肅清煙毒條例及麻醉
    藥品管理條例等案件，經臺灣臺中地方法院分別判處3年2月
    、7月，定應執行刑為有期徒刑3年 7月確定，上開三案件，
    經接續執行後，於84年 6月21日假釋付保護管束，被告丙○○於假釋期間再因違反肅清煙毒條例案件，經臺灣南投地方
    法院判處有期徒刑3年6月確定，前開假釋因而被撤銷；復因
    違反肅清煙毒條例案件，經臺灣南投地方法院判處有期徒刑
    3年6月確定；再因竊盜及違反麻醉藥品管理條例案件，經臺
    灣臺中地方法院分別判處有期徒刑4月、8月確定，此部分與
    前開違反肅清煙毒條例所判處之有期徒刑3年6月，合併定應
    執行刑為有期徒刑4年3月，上開各案件經接續執行，於90年
    4 月27日再經假釋付保護管束。被告丙○○於假釋期間復因
    違反毒品危害防制條例案件，經裁定送觀察、勒戒及強制戒
    治執行完畢，上開假釋亦被撤銷，再入監執行殘刑，嗣因中
    華民國九十六年罪犯減刑條例施行，經裁定減刑後，於96年
    7 月16日執行完畢等情，有臺灣高等法院被告前案紀錄表在
    卷可參，其於徒刑執行完畢，5 年以內故意再犯本件有期徒
    刑以上之罪，為累犯，應依刑法第47條第 1項之規定加重其
    刑。
四、原審以被告丙○○、乙○○之罪證明確，予以論罪科刑，固
    非無見，惟原判決遽就被告丙○○論以共同強盜罪刑，尚有
    未洽，被告丙○○上訴否認犯罪；被告乙○○上訴否認所為
    係強盜，指摘原判決不當，固均無理由，惟原判決既有上開
    可議之處，即屬無可維持，自應由本院予以撤銷改判。爰審
    酌被告丙○○、乙○○均有犯罪前科之素行（參卷附臺灣高
    等法院被告前案紀錄表），2 人均係國中肄業之智識程度及
    經濟貧寒之生活狀況（見警詢筆錄受詢問人資料），其正值
    壯年，卻不思以正途賺取所需，僅因缺錢購買毒品，竟趁女
    子清晨落單之際，佯以問路而奪取財物，雖犯罪所得不多，
    惟已嚴重敗壞社會治安，行為殊不可取，所為對被害人、國
    家社會秩序所生危害甚深，惟於偵審中尚能坦承部分犯罪情
    節並均與被害人達成和解及賠償損害（見原審卷第110、115
    頁和解書）之犯後態度等一切情狀，分別量處如主文第2、3
    項所示之刑，以資懲儆。
五、據上論斷，應依刑事訴訟法第369條第 1項前段、第364條、
    第299條第1項、第300條，刑法第28條、第325條第1項、第3
    28條第1項、第47條第1項，判決如主文。
本案經檢察官甲○○到庭執行職務。
中    華    民    國    98    年    2     月    4     日
            刑事第六庭    審判長法  官  李  文  雄
                                法  官  林  靜  芬
                                法  官  張  恩  賜
以上正本證明與原本無異。
如不服本判決應於收受送達後10日內向本院提出上訴書狀，其未
敘述上訴之理由者，並得於提起上訴後10日內向本院補提理由書
（均須按他造當事人之人數附繕本）「切勿逕送上級法院」。
                                書記官  陳  如  慧
中    華    民    國    98    年    2     月    4     日
附錄論罪科刑法條
刑法第328條第1項：
意圖為自己或第三人不法之所有，以強暴、脅迫、藥劑、催眠術
或他法，至使不能抗拒，而取他人之物或使其交付者，為強盜罪
，處五年以上有期徒刑。


司法院資訊處製作；財團法人民間司法改革基金會備份。
